【裁判字號】    95,訴,1354
【裁判日期】    951228
【裁判案由】    遺產稅
【裁判全文】
臺北高等行政法院判決
                                      95年度訴字第1354號
                              .
原      告  甲○○○
            丙○○
            丁○○
            戊○○
            己○○
            庚○○
            辛○○
被      告  財政部臺灣省北區國稅局
代  表  人  凌忠嫄（局長）住同上
訴訟代理人  壬○○
上列當事人間因遺產稅事件，原告不服財政部中華民國95年2 月
24日台財訴字第09513501560 號（案號：第00000000號）訴願決
定，提起行政訴訟。本院判決如下：
    主  文
原告之訴駁回。
訴訟費用由原告負擔。
    事  實
一、事實概要：緣原告甲○○○之配偶吳春榮於民國（下同）89
    年1 月26日死亡，繼承人等於89年4 月28日申報遺產稅，原
    申報遺產總額新臺幣（下同）129,023,582 元，扣除額126,
    048,073 元；經被告依查得資料，查獲渠等尚漏報銀行存款
    及定存利息計793,090 元，乃併課核定遺產總額為114,340,
    584 元、扣除額7,400,000 元、遺產淨額99,940,584元，應
    納遺產稅額35,468,639元，並按所漏稅額325,167 元處1 倍
    之罰鍰計325,167 元；繳納期間為90年7 月26日至90年9 月
    25日。原告於90年9 月19日主張遺產中坐落臺北縣板橋市○
    ○段（下稱大觀段）761 地號土地係作農業用地使用，申請
    更正免徵遺產稅；案經被告據臺北縣政府90年9 月12日90北
    府農務字第334977號農業用地作農業使用證明書，以90年11
    月2 日北區國稅二第90052210號函復，准予追認扣除額9,29
    6,240 元，變更核定應納遺產稅額31,657,181元及罰鍰325,
    167 元（未變更）。嗣原告等於92年5 月14日具文主張被繼
    承人所遺臺北縣板橋市○○段（下稱僑中段）611 、642 地
    號、大觀段760 、851 地號等4 筆土地被第三人佔用，應依
    法減徵遺產稅，及僑中段612 、643 地號、大觀段851 地號
    等3 筆土地為農業用地，於繼承開始時確實已作農業使用，
    應依遺產及贈與稅法第17條第1 項第6 款規定免徵遺產稅申
    請更正。經被告所轄台北縣分局以94年1 月31日以北區國稅
    北縣一字第0941003997號函復略以，僑中段612 、643 地號
    等2 筆土地為三七五租約耕地，被繼承人吳春榮於89年1 月
    26日死亡，無修正後遺產及贈與稅法第17條第1 項第6 款規
    定適用，大觀段851 地號土地前經板橋市公所89年6 月9 日
    現場勘查，其上有一房舍，核無遺產及贈與稅法第17條第1
    項第6 款規定適用。至僑中段611 、642 地號、大觀段760
    、851 地號等4 筆土地遭佔用部分，准核減遭佔用部分之土
    地價值百分之28為由，重行核定遺產總額為107,851,305 元
    、遺產淨額84,154,665元，應納遺產稅額28,996,412元。原
    告不服，提起訴願，遭決定駁回，遂提起本件行政訴訟。
二、兩造聲明：
  (一)原告未於言詞辯論期日到庭，惟據其起訴狀所載聲明如下：
    訴願決定及原處分均撤銷。
  (二)被告聲明：駁回原告之訴。
三、兩造之爭點：
  (一)原告主張之理由：
    1.按「行政行為有多種同樣能達成目的之方法時，應選擇損
      害人民權益最少者，且採取之方法所造成之損害不得與欲
      達成目的之利益顯失均衡，為行政程序法第7 條所明定。
      是如僅部分未作農業使用，就該部分追繳應納稅款，即足
      以達成人民對列管之土地繼續作為農業使用之行政目的，
      殊無需就全部之土地追繳稅款，否則造成人民之損害，顯
      然大於繼續作為農業使用之行政目的，自違該法條及行政
      法之比例原則」，為臺中高等行政法院著有89年度訴字第
      50號判決所明示，故依比例原則，如農地僅部分為作農業
      使用，就該部分依法課徵遺產稅，亦足以達成人民對列管
      土地作為農業使用之行政目的，殊無須就全部土地認定無
      免徵遺產稅適用之必要，否則將造成人民之損害，逼迫人
      民將原作為農業使用之農地轉為非農用，如此顯然大於繼
      續作為農業使用之行政目的，違反行政程序法第7 條之規
      定。
    2.本件坐落大觀段851 地號農地全部面積為1178.4平方公尺
      ，因其中273.86平方公尺被第三人楊李阿滿等無權佔用建
      有房舍，其餘未被佔用之904.54平方公尺土地於繼承發生
      時確實作為農業使用，有板橋市公所89年6 月9 日會勘紀
      錄表記載種植芥藍可稽；上開被無權佔用未作農業使用之
      土地面積亦有原告等訴請拆屋還地勝訴之臺灣板橋地方法
      院91年訴字第174 號判決可證，故被告於原處分中已同意
      將該土地遭佔用之273.86平方公尺部份核減百分之28價值
      ，惟依比例原則，自應將作為農業使用之904.54平方公尺
      農地核准按遺產及贈與稅法第17條第1 項第6 款規定免徵
      遺產稅，實符法治。
    3.原處分就大觀段851 地號被第三人佔用未作農用之273.86
      平方公尺部份土地，既同意核減土地價值百分之28，而就
      未被佔用有作農用之904.54平方公尺部分土地，反而列入
      一般土地未減徵土地價值課徵遺產稅，此將造成符合列管
      農業使用行政目的之土地課稅負擔，反較違反管制農用行
      政目的之土地課稅負擔重之結果，顯不合理，違反公平原
      則，且無法保護原告正當合理之信賴，自屬違反行政程序
      法第4 條及第8 條之規定。
  (二)被告主張之理由：
    1.被繼承人吳春榮於89年1 月26日死亡，被告原核定遺產總
      額114,340,584 元，遺產淨額99,940,584元，應納遺產稅
      額35,468,639元處罰鍰325,167 元。原告於90年9 月19日
      主張被繼承人所遺板橋市大觀761 地號為農業用地申請更
      正，經被告90年11月2 日北區國稅二第90052210號函，准
      予追認扣除額9,296,240 元，變更核定遺產總額為114,34
      0,584 元、扣除額16,696,640元、遺產淨額90,643,944元
      ，應納遺產稅額31,657,181元及處罰鍰325,167 元（未變
      更），繳納期限展延至91年3 月31日止。
    2.原告嗣於92年5 月14日主張被繼承人所遺臺北縣板橋市○
      ○段611 、642 地號及大觀段760 、851 地號等4 筆土地
      被第三人佔用應依法減徵遺產稅；僑中段612 、643 地號
      及大觀段851 地號等3 筆土地為農業用地於繼承開始時確
      實已作農業使用，應依遺產及贈與稅法第17條第1 項第6
      款規定免徵遺產稅，經被告所轄臺北縣分局94年1 月31日
      以北區國稅北縣一字第0941003997號處分，核減板橋市○
      ○段611 、642 地號、同市○○段760 、851 地號等4 筆
      土地遭佔用部分遺產價值；另僑中段612 、643 地號及大
      觀段851 地號等3 筆土地為農業用地作農業使用部分，以
      僑中段612 、643 地號等2 筆土地為三七五租約耕地，被
      繼承人於89年1 月26日死亡，無修正後遺產及贈與稅法第
      17條第1 項第6 款規定適用，同市○○段851 地號土地前
      經板橋市公所89年6 月9 日現場勘查，其上有一房舍，核
      無遺產及贈與稅法第17條第1 項第6 款規定適用，否准其
      農業用地作農業使用之申請，更正核定遺產總額為107,85
      1,305 元、遺產淨額84,154,665元，應納遺產稅額為28,9
      96,412元及處罰鍰325,167 元（未變更）。
    3.查現行法律並無農業用地因部分面積遭佔用，則該筆農業
      用地之未遭佔用部分有作農業使用即可免徵遺產稅之規定
      ，又依據遺產及贈與稅法第17條第1 項第6 款規定，遺產
      中之農業用地必須作農業使用始有免徵遺產稅之適用；被
      繼承人所遺大觀段851 地號土地遭佔用，前經臺北縣板橋
      市公所89年6 月9 日現場勘查，其土地上有一房舍，且該
      筆土地遭佔用之事實亦為原告所不爭，被告核定該筆土地
      無遺產及贈與稅法第17條第1 項第6 款規定之適用，遭佔
      用部分面積依財政部84年2 月14日台財稅第841607031 號
      函釋規定，核減遭佔用部分面積遺產價值，並無違誤。
    理  由
甲、程序部分：
一、被告代表人原為許虞哲，95年8 月28日變更為凌忠嫄，茲由
    其具狀聲明承受訴訟，核無不合，應予准許。
二、原告經合法通知，未於言詞辯論期日到場，核無行政訴訟法
    第218 條準用民事訴訟法第386 條各款所列之情事，爰依被
    告之聲請，由其一造辯論而為判決。
三、查被告90年11月2 日函准更正被繼承人吳春榮應納遺產稅31
    ,657,181元及罰鍰325,167 元，限繳日期展延至91年3 月31
    日止，原告等並未依限申請復查，核課處分應已確定。惟原
    告於92年5 月14日具文向被告申請更正，核真意究係行使何
    等權利尚有未明，可解釋為對被告核定遺產總額及扣除額（
    農地農用）之核定稅捐事件有不服之意，亦可解釋為原告有
    以原核課適用法令錯誤為由請求退稅之意，乃原處分機關未
    予辨明，即按更正程序處理並予重行核定遺產總額為107,85
    1,305 元，應納遺產稅額28,996,412元。核其程序難謂妥適
    ，惟該重行核定之處分業已作成並對原告送達，已具拘束力
    ，解釋上非不得認為被告依職權自行撤銷變更原處分。故原
    告以該處分違法侵害其權利，提起本件撤銷之訴，於程序上
    並無違誤，合先指明。
乙、實體部分：
一、按「左列各款，應自遺產總額中扣除，免徵遺產稅：一、．
    ．．六、遺產中之農業用地及其地上農作物，由繼承人或受
    遺贈人，繼續經營農業生產者，扣除其土地及地上農作價值
    之全數。．．．」，為本件繼承時遺產及贈與稅法第17條第
    1 項第6 款所明定。
二、本件事實概要已如前述，有原處分卷可稽，堪予認定。原告
    不服，循序提起行政訴訟，主張：坐落大觀段851 地號農地
    僅其中273.86平方公尺被第三人楊李阿滿等無權占用建有房
    舍，其餘未被占用之904.54平方公尺土地於繼承發生時確實
    作為農業使用，被告於原處分中已同意將該土地遭佔用之27
    3.86平方公尺部分核減百分之28之價值，依比例原則，自應
    將其餘作為農業使用部分核准按遺產及贈與稅法第17條第1
    項第6 款規定免徵遺產稅云云。茲原告起訴意旨既僅就大觀
    段851 地號農地應否免稅予以爭執，對其餘土地之核定未再
    主張，本件爰就此判斷於後。
三、按「『遺產中之農產用地，由繼承人或受遺贈人，繼續經營
    農業生產者，扣除其土地價值之半數。』為遺產及贈與稅法
    第十七條第一項第五款所規定，該規定所稱農業用地，依同
    法施行細則第11條規定，係指供農作、森林、養殖、畜牧及
    農業經營不可分離之房舍、曬場、農路、灌溉、排水及其他
    農用之土地與農民或農民團體之倉庫集貨場而言，且因其立
    法意旨，乃在鼓勵繼承人實際繼續經營農業生產，故所繼承
    之土地自以單純實際供以上所列農業使用者為限，此為當然
    之解釋」，改制前行制法院81年度判字第2202號判決意旨參
    照。雖此判決闡述之遺產及贈與稅法第17條第1 項第5 款規
    定，於84年1 月13日修正為同條項第6 款「遺產中之農業用
    地及其地上農作物，由繼承人或受遺贈人，繼續經營農業生
    產者，扣除其土地及地上農作價值之全數」，惟其修法意旨
    未脫立法鼓勵繼承人實際繼續經營農業生產之本旨，故修法
    後仍應為同一解釋，即以農地整筆單純供作農業生產者為限
    。經查，系爭大觀段851 地號土地地上使用情形，於被告最
    初受理申報審核時，地上蓋有房屋一棟，面積約50平方公尺
    ，門牌號碼板橋市○○路○ 段38巷156 弄66號；另有二間磚
    鐵造違建，面積約100 平方公尺，此經台北縣工務課、建設
    課、板橋地政事務所派員會同於89年6 月9 日會勘屬實，有
    該會勘紀錄表附於原處分卷可稽。嗣因原告提出本件更正之
    申請，被告於92年7 月24日會同板橋地政事務所及原告之代
    理人乙○○會勘，地上有建物一棟，門牌同前址，惟面積已
    擴大為273.86平方公尺，其餘部分則係種植作物，此亦有92
    年7 月24日之會勘紀錄1 份附於原處分卷足憑，且此遭人占
    用興築房屋之事實亦為原告所不爭執，堪予認定。則系爭土
    地顯然未全部供作農業使用。揆諸首揭法條暨前開說明，系
    爭土地已難視為農業用地作農業生產使用，自無遺產及贈與
    稅法第17條第1 項第6 款之適用。則被告僅就遭人占用部分
    ，比例核減該部分之土地價值百分之28，以土地價值百分之
    72計入遺產總額，並無違誤。至原告援引台中高等行政法院
    89年度訴字第50號判決意旨，僅屬個案判斷，尚無以拘束本
    院。
四、綜上所述，本件被告就系爭851 地號土地將遭人占用部分按
    比例核減，就其餘部分仍列入一般土地核課遺產稅，並無不
    合。訴願決定予以維持，亦無不當。原告訴請撤銷原處分與
    訴願決定，為無理由，應予駁回。
據上論結，本件原告之訴為無理由，爰依行政訴訟法第98條第3
項前段、第104 條、第218 條，民事訴訟法第85條第1 項、第38
5 條第1 項前段，判決如主文。
中    華    民    國    95    年     12    月    28    日
                         第七庭審判長法  官  李  得  灶
                                     法  官  林  玫  君
                                     法  官  李  玉  卿
上為正本係照原本作成。
如不服本判決，應於送達後20日內，向本院提出上訴狀並表明上
訴理由，如於本判決宣示後送達前提起上訴者，應於判決送達後
20日內補提上訴理由書（須按他造人數附繕本）。
中    華    民    國    95    年    12    月   28     日
                                     書記官  楊  怡  芳


司法院資訊處製作；財團法人民間司法改革基金會備份。
